01臺北高等行政法院判決臺北高等行政法院判決
                   110年度訴字第275號
02
03                  110年9月23日辯論終結
04原   告 張宜婷                   
訴訟代理人 蔣美龍 律師（法扶律師）
05
06被   告 臺北市政府              
07代 表 人 柯文哲（市長）
08訴訟代理人 陳儀珊                   
      呂學華         
09
10上列當事人間公司法事件，原告不服經濟部中華民國110年1月28
11日經訴字第11006301060號訴願決定，提起行政訴訟，本院判決
12如下：
13
  主 文
14原告之訴駁回。
15訴訟費用由原告負擔。
16  事實及理由
一、事實概要：
17
18  緣原告前於民國105年11月23日代表盛況科技股份有限公司
19（下稱盛況公司）檢具公司變更登記申請書與相關文件，向
20被告申請補選原告為該公司董事及董事長之變更登記，經被
告於105年12月15日准予登記。嗣該公司於106年11月16日申
21
22
准變更公司名稱為程竣資訊系統股份有限公司（下稱程竣公
23司）。原告因於109年接獲衛生福利部中央健康保險署（下
24稱健保署）催繳盛況公司保費之繳款單，於109年10月26日
25遂向被告申請更正程竣公司之代表人，惟經被告以109年11
26月5日府產業商字第1090093510號函（下稱原處分）函覆略
27以：公司登記係採準則主義，乃依公司所附文件據以書面審
28查，原告所述情事應另循司法途徑處理，俟判決確定後再行
29檢送辦理相關登記。原告不服，提起訴願，仍遭駁回，遂提
30起本件行政訴訟。
101
二、本件原告主張略以：
02 ㈠被告有未依職權調查證據之違法：
03 1.原告於109年輾轉接獲健保署繳款單(原證3），繳款單所列
04之繳款人為盛況公司（原證4），繳款項目為保險費及滯納
05金欠費，惟其卻將原告列為代表人，此部分顯非事實。蓋原
06告於105年間在盛況公司位於汐止的辦公室擔任接電話的工
07作，經一姓名年籍不詳之成年男子於105年12月15日要求原
08告配合辦理盛況公司（當時址設臺北市OO區OOO路000號2
09
樓）之變更登記（原證5），登記為名義負責人（原證6），
10而非係依據法定程序股東會產生，並申請永豐商業銀行空白
11支票本及辦理行動電話等事項，供前揭公司使用以用於不法
12行為詐騙活動。由於原告有智能障礙（原證7），辨識事理
13之能力原就較正常人為低，實無法預見擔任盛況公司代表人
14可能帶來的危害，雖仍因此遭臺灣臺北地方檢察署（下稱臺
15北地檢署）起訴並經法院判處徒刑（原證8），然原告確係
為掛名之公司代表人實堪認定。此部分之事實依原告所提供
16
17的資料形式審查即可判定與事實不符，故依據公司法第391
18條規定向被告申請更正。公司法第190條雖規定如有法院判
19決撤銷公司決議，主管機關即有撤銷其登記的義務，但非謂
主管機關僅能依法院判決而為變更，否則公司法第391條的
20
21
規定豈非形同具文。
22 2.由於公司登記事項係由被告所掌管，故向其提出申請將程竣
23公司代表人（現仍登記為原告）予以更正，切勿再列名為原
告，然又遭駁回，理由為其僅形式審查，並無實質認定之
24
25權，惟按依行政程序法第36條規定，行政機關應依職權調查
26證據，不受當事人主張之拘束，對當事人有利及不利事項一
27律注意、同第43條復規定「行政機關為處分或其他行政行
為，應斟酌全部陳述與調查事實及證據之結果，依論理及經
28
29驗法則判斷事實之真偽，並將其決定及理由告知當事人。」
30換言之，行政機關對於其掌管之事務本及有實質認定之權並
201決定之權，其所稱「屬司法機關認事用法範疇」純屬推託之
02
詞。
03 ㈡爰聲明求為判決：1.訴願決定及原處分均撤銷。2.被告應依
04原告109年10月26日之申請，作成取消原告為程竣公司代表
05
人登記之行政處分。
06
三、被告則以：
07 ㈠查原處分內容僅為單純事實敘述或理由說明，並不生任何法
08律上之效果，性質上屬觀念通知而非行政處分，原告對系爭
09函提起行政訴訟，自非法之所許。且原告主張撤銷原處分並
10
更正程竣公司之代表人亦無理由：
11 1.按經濟部96年1月4日經商字第09502185840號函、最高行政
12法院102年度判字第16號判決意旨可知，公司登記主管機關
13對於登記之申請，僅就公司所提出之申請書件審核，符合公
14司法之規定即應准予登記。復查最高行政法院91年度判字第
15610號判決，公司法第391條所定之登記事項有錯誤或遺漏，
係指登記機關所為之登記，就申請人所申請登記之事項，形
16
17式上觀之顯然有錯誤或遺漏者而言。卷查程竣公司105年11
18月23日以原告為代表人檢送股東臨時會議事錄、董事會議事
19錄暨簽到薄、原告簽署之董事及董事長願任同意書等文件申
請補選董事、補選董事長變更登記，經被告書面審核符合公
20
21司法規定，爰於105年12月15日准予變更登記在案，該登記
22事項並無形式上觀之顯然有錯誤或遺漏者之情形，從而自無
23適用公司法第391條之餘地。
 2.經濟部96年1月4日經商字第09502185840號函、最高行政法
24
25院102年度判字第16號判決意旨均揭示公司申請設立或變更
26登記事項之真實性以及違反法令之法律效果等需實質認定之
27事項，應由司法機關審酌，是原告主張被告未盡調查事證義
務，稱屬司法機關認事用法範疇純屬推託之詞一節，實屬無
28
29稽。又原告倘就程竣公司選任董事及董事長之程序有所爭
30執，自應另循司法途徑救濟。
31 ㈡並聲明求為判決：原告之訴駁回。
301四、上開事實概要欄所述之事實經過，除下列爭執事項外，其餘
02為兩造所不爭執，並有：原告109年10月26日申請書（本院
03卷第105頁至106頁）、原處分（本院卷第19頁）、訴願決定
04書（本院卷第21頁至27頁）、健保署繳款單、相關資料影本
05（本院卷第29頁至32頁）、盛況公司及程竣公司登記查詢資
06料（本院卷第33頁至37頁）、臺北地檢署106年度他字第348
078號106年7月21日詢問筆錄影本（本院卷第39頁至45頁）、
08被告105年12月15日府產業商字第10594690510號函及盛況公
09司變更登記資料影本（本院卷第47頁至53頁）、原告身心障
10礙證明影本（本院卷第55頁）、臺灣臺北地方法院（下稱臺
11北地院）108年審簡字第423號刑事判決（本院卷第57頁至63
12頁）、盛況公司105年11月8日股東臨時會議事錄、同年月18
13日股東常會議事錄、同年月18日董事會議事錄、簽到簿、董
14事願任同意書（訴願卷第77至90頁）等文件可參，自堪認為
15真正。是本件爭執事項厥為：原處分是否有未依職權調查證
據之違法？原告訴請被告作成取消原告為程竣公司代表人登
16
17記之行政處分是否有據？
18五、本院之判斷：
19 ㈠本件應適用之法令：按公司法第387條第1項規定：「申請本
法各項登記之期限、應檢附之文件與書表及其他相關事項之
20
21辦法，由中央主管機關定之。」第388條規定：「主管機關
22對於各項登記之申請，認為有違反本法或不合法定程式者，
23應令其改正，非俟改正合法後，不予登記。」第391條規
定：「申請人於登記後，確知其登記事項有錯誤或遺漏時，
24
25得申請更正。」又按公司法第391條所定登記事項有錯誤或
26遺漏，係指登記機關所為之登記，就申請人所申請登記之事
27項，形式上觀之顯然有錯誤或遺漏者而言。又公司登記主管
機關對於登記之申請，僅須就公司所提出之申請書件審核，
28
29倘符合公司法之規定，即應准予登記。換言之，公司申請設
30立或變更登記事項，其真實性如何，屬司法機關認事用法之
31範疇。登記主管機關對於公司設立或變更登記事項之審查，
401係採形式審查方式，公司登記主管機關對於登記之申請，僅
02須就公司所提出之申請書件審核，倘申請書件形式均符合依
03公司法所定方式，即應准予登記。至於公司申請設立或變更
04登記事項之實質真實性如有爭議，自應循司法救濟程序處理
05（最高行政法院91年度判字第610號、109年度判字第215號
06
判決意旨參照）。
07 ㈡原處分並無未依職權調查證據之違法：
08 1.經查，原告前於105年11月23日代表盛況公司檢具公司變更
09登記申請書與相關文件，向被告申請補選原告為該公司董事
10及董事長之變更登記，經被告依公司登記辦法（依公司法第
11387條第1項規定授權訂定）第4條第1項規定：「公司及外國
12公司登記事項如有變更者，應於變更後15日內，向主管機關
13申請為變更之登記。但經目的事業主管機關核准應於特定日
14期登記者，不在此限。」、第5條第1項規定：「本法所規定
15之各類登記事項及其應檢附之文件、書表，詳如附表一至附
表七。」其中附表四股份有限公司登記應附送書表，補選董
16
17事、董事長，應附送申請書、股東會議事錄影本、董事會議
18事錄影本、董事長願任同意書、董事願任同意書（如原已擔
19任董事者免附，惟董事長須加附董事長願任同意書）、身分
證明文件影本（如原已擔任董事者免附）等，採形式審查方
20
21式，就原告所提出之申請書件審核，因認該申請案所附盛況
22公司105年11月8日股東臨時會議事錄、同年月18日股東常會
23議事錄、同年月18日董事會議事錄、簽到簿、董事願任同意
書（訴願卷第77至90頁）等件，均符合前開規定，爰於105
24
25年12月15日准予補選原告為盛況公司董事、董事長之變更登
26記在案（訴願卷第75頁）。
27 2.其次，原告因於109年接獲健保署催繳盛況公司保費之繳款
單，於109年10月26日遂向被告申請更正程竣公司（因盛況
28
29公司業於106年11月16日變更公司名稱為程竣公司）之代表
30人，惟經被告於109年11月5日以原處分函覆略以：公司登記
31係採準則主義，乃依公司所附文件據以書面審查，原告所述
501情事應另循司法途徑處理，俟判決確定後再行檢送辦理相關
02登記等語，原告不服，循序提起訴願及本件課予義務訴訟，
03觀諸其申請書所載，無非係以原告於105年間在盛況公司位
04於汐止的辦公室擔任接電話的工作，僅係配合姓名年籍不詳
05之成年男子辦理該公司之變更登記，擔任名義負責人，而非
06係依據法定程序股東會產生，且由於原告有智能障礙，辨識
07事理之能力原就較正常人為低，實無法預見擔任盛況公司代
08表人可能帶來的危害云云，並提出臺北地檢署106年7月21日
09詢問筆錄及臺北地院108年審簡字第423號刑事判決影本為憑
10（本院卷第39至45頁、第57至63頁），然盛況公司於105年
11時有無實際依法定程序召開股東會，或原告是否因智能障礙
12致意思表示有瑕疵等節，核屬於有爭議時，應訴經司法救濟
13
審查範圍，並非被告於公司變更登記所為形式審查所應論究
14之事項，況依原告所提出詢問筆錄及刑事判決亦未就此等各
15節為任何實體審認，反而經調查審理後係認定原告與他人有
基於幫助詐欺之未必故意，配合辦理變更登記為盛況公司之
16
17董事及董事長，擔任該公司之登記名義負責人，以遂行詐欺
18之犯行，衡以公司法設立公司登記制度之目的本在於保障交
19易之安全，第三人因信賴盛況公司之登記而與之交易，原告
是否僅為掛名負責人顯非登記主管機關及善意第三人所得探
20
21究，原告即應依據公司登記之內容負法律責任，倘允許原告
22事後以其僅為盛況公司掛名代表人，非實際負責人為由，即
23得主張公司登記有誤，顯與公司登記制度前揭立法意旨背道
而馳，是以，本件縱經審酌原告所提出之前揭事證，亦無從
24
25
為原告有利之認定甚明，原告指摘被告未依職權調查審認原
26告所提供的資料，依形式審查即可判定與事實不符云云，要
27非可採。
 ㈢原告訴請被告作成取消原告為程竣公司代表人登記之行政處
28
29分並無理由：本件原告訴之聲明係請求被告應依其109年10
30月26日之申請，作成取消原告為程竣公司代表人登記之行政
31處分，乃課予義務訴訟，且其請求權之依據乃公司法第391
601條之規定，此經原告於本院言詞辯論程序中敘明（本院卷第
02200頁言詞辯論筆錄），惟揆諸前揭最高行政法院判決意
03旨，可知公司法第391條規定申請人於登記後，確知其登記
04事項有錯誤或遺漏時，得申請更正，所謂「登記事項有錯誤
05或遺漏」係指登記機關所為之登記，就申請人所申請登記之
06事項，形式上觀之顯然有錯誤或遺漏者而言，觀諸原告起訴
07主張之事實，可知原告主張更正登記之對象實係指被告於10
085年12月15日准予原告變更登記為盛況公司負責人之處分，
09惟其經本院於言詞辯論程序依職權闡明，仍無法清楚釋明原
10登記有何顯然之錯誤或遺漏，及倘依其申請將原告代表人登
11記取消，究應更正登記何人為代表人，僅陳稱略以：刑事偵
12查審判程序認定原告為公司人頭，並非實際負責人，故被告
13應依據刑事判決作取消。負責人的登記與實際狀況不符，被
14告應該要求重新召開董事會重新選舉云云（本院卷第200至2
1501頁言詞辯論筆錄），如此無異將使盛況公司對外揭露關於
16負責人等商業相關之重大資訊，處於不確定之狀態，有礙公
17司登記制度採公示原則保障交易安全之目的，已難認其請求
18為有理由。又況，原告亦不否認乃配合真實姓名年籍不詳之
19男子向被告申請辦理變更登記為盛況公司之登記名義負責
人，且由形式上觀之，系爭變更登記所應檢附文件與書表核
20
21均符合相關法令之規定，又變更登記申請書及董事（長）願
22任同意書等文件上並有原告之署名及印文，從而，被告據以
23核准之原變更登記，並無何錯誤或遺漏可言，原告依前開情
詞請求更正登記，實難認符合前述公司法第391條規定之法
24
25
定要件。
26六、綜上所述，原告於109年10月26日向被告申請更正程竣公司
27（原為盛況公司）之代表人，惟經被告以原處分函覆稱公司
登記係採準則主義，乃依公司所附文件據以書面審查，原告
28
29所述情事應另循司法途徑處理，俟判決確定後再行檢送辦理
30相關登記等語，依此否准原告申請更正程竣公司之代表人登
31記，核屬於法有據。原告雖以前揭情詞主張原登記有顯然之
701錯誤或遺漏，被告應依其申請為更正，然其所提起之申請與
02公司法第391條規定要件顯屬不符，原告所訴各節，均非可
03採，其徒執前詞，訴請判決如其聲明所示，於法無據，為無
04理由，應予駁回。
05七、本件事證已臻明確，兩造其餘攻擊防禦方法均與本件判決結
06果不生影響，故不逐一論述，併此敘明。
07據上論結，本件原告之訴為無理由，依行政訴訟法第98條第1項
08前段，判決如主文。
09中　　華　　民　　國　　110　年　　10　　月　　14　　日
10          臺北高等行政法院第三庭
11               審判長法 官　楊 得 君
12                  法 官　畢 乃 俊
13
                  法 官　鄭　凱　文
14
一、上為正本係照原本作成。
15二、如不服本判決，應於送達後20日內，向本院提出上訴狀並表
  明上訴理由，如於本判決宣示後送達前提起上訴者，應於判
16
17  決送達後20日內補提上訴理由書（須按他造人數附繕本）。
18三、上訴時應委任律師為訴訟代理人，並提出委任書。（行政訴
19  訟法第241條之1第1項前段）
四、但符合下列情形者，得例外不委任律師為訴訟代理人。（同
20
21  條第1項但書、第2項）
22
得不委任律師為訴訟所 需 要 件
代理人之情形
㈠符合右列情形之一1.上訴人或其法定代理人具備律師資
者，得不委任律師為格或為教育部審定合格之大學或獨立
訴訟代理人　學院公法學教授、副教授者。
2.稅務行政事件，上訴人或其法定代
理人具備會計師資格者。
3.專利行政事件，上訴人或其法定代
理人具備專利師資格或依法得為專利
代理人者。
801
㈡非律師具有右列情1.上訴人之配偶、三親等內之血親、
形之一，經最高行政二親等內之姻親具備律師資格者。
法院認為適當者，亦2.稅務行政事件，具備會計師資格
得為上訴審訴訟代理者。
人3.專利行政事件，具備專利師資格或
依法得為專利代理人者。
4.上訴人為公法人、中央或地方機
關、公法上之非法人團體時，其所屬
專任人員辦理法制、法務、訴願業務
或與訴訟事件相關業務者。
是否符合㈠、㈡之情形，而得為強制律師代理之例外，上
訴人應於提起上訴或委任時釋明之，並提出㈡所示關係之
釋明文書影本及委任書。
02中　　華　　民　　國　　110　年　　10　　月　　14　日
03                  書記官　吳　芳　靜 
9